臺灣高等法院刑事判決　　　　　　　　　　　　　九十三年度上訴字第一０五四號
　　上　訴　人　台灣台北地方法院檢察署檢察官
　　上　訴　人
　　即　被　告　乙○○
　　選任辯護人　簡宏明　律師
右上訴人因被告侵占等案件，不服臺灣臺北地方法院九十二年度訴字第一四四八號，
中華民國九十三年三月十一日第一審判決（起訴案號：臺灣臺北地方法院檢察署九十
一年度偵字第二二一九六號），提起上訴，本院判決如左：
    主  文
原判決撤銷。
乙○○無罪。
    事  實
一、公訴意旨另以：被告乙○○於八十七年至八十九年間擔任台北市○○○路○段一
    ０八號「錦新大樓」管理委員會之總幹事，負責將該大樓住戶交付之管理費予以
    彙整交付財務委員林子漢登帳、保管上開管理委員會於高雄區中小企業銀行臺北
    分行帳戶之存摺及該帳戶內款項之存提等業務，其竟基於意圖為自己不法所有之
    概括犯意，自八十七年十二月間起至八十八年九月間止，趁每月該大樓之管理員
    將住戶所繳交之管理費交予其彙整之際，連續侵占其中總計二十五萬四千零九十
    五元（原起訴書記載為二十七萬七千一百元，嗣經檢察官於原審九十三年二月十
    九日審理中當庭更正在案）之管理費。其又於八十八年七月二十七日，以高雄企
    銀財務狀況不穩欲轉存他行為由，自該帳戶內提領一百二十萬元，惟其並未將該
    等款項轉存其他銀行而將之侵占入己，且為掩飾上開犯行，即影印上開管理委員
    會之存摺交付林子漢之際，擅自刪除上開提領一百二十萬元之紀錄，並更改所載
    之結存金額而變造之，旋持交不知情之林子漢登帳而行使之，足以生損害於錦新
    大樓管理委員會及全體住戶對於帳目管理之正確性。因認被告涉犯刑法第三百三
    十六條第二項之業務侵占及第二百十六條、第二百十條之行使變造私文書罪嫌。
二、按犯罪事實應依證據認定之，無證據不得推定其犯罪事實；不能證明被告犯罪者
    ，應諭知無罪之判決，刑事訴訟法第一百五十四條、第三百零一條第一項分別定
    有明文。又所謂認定犯罪事實之證據，係指足以認定被告確有犯罪行為之積極證
    據而言，如未發現相當證據，或證據不足以證明，自不能以推測或擬制之方法，
    以為裁判基礎。且告訴人之告訴，係以使被告受刑事訴追為目的，是其陳述是否
    與事實相符，仍應調查其他事實以資審認，始得為不利被告之認定。又認定不利
    於被告之事實，需依積極證據，茍積極證據不足為不利於被告事實之認定時，即
    應為有利於被告之認定，更不必有何有利之證據。次按，刑事訴訟上證明之資料
    ，無論其為直接證據或間接證據，均須達於通常一般人均不致於有所懷疑，而得
    確信其為真實之程度，始得據為有罪之認定，若其關於被告是否犯罪之證明未能
    達此程度，而有合理性懷疑之存在，致使無從形成有罪之確信，根據「罪證有疑
    ，利於被告」之證據法則，即不得遽為不利被告之認定，其以情況證據（即間接
    證據）斷罪時，尤須基於該證據在直接關係上所可證明之他項情況事實，本乎推
    理作用足以確證被告有罪，方為合法，不得徒憑主觀上之推想，將一般經驗上有
    利被告之其他合理情況逕予排除，此觀諸最高法院七十六年台上字第四九八六號
    、三十二年度上字六七號判例意旨亦甚明顯。又按，法院固應依職權調查證據，
    但並無蒐集證據之義務，法院調查之範圍以審判中案內所存在之一切證據為限，
    案內所不存在之證據，即不得責令法院為發現真實，應依職權從各方面詳加蒐集
    、調查，亦經最高法院八十七年度台非字第一號判決闡釋在案。
三、本件公訴意旨認被告乙○○涉有刑法第三百三十六條第二項之業務侵占及第二百
    十六條、第二百十條之行使變造私文書罪嫌，無非係以右揭犯罪事實，業據告發
    人甲○○及證人即錦新大樓管委會之財務委員林子漢證述在卷，並有告發人甲○
    ○所製作遭侵占之管理費明細表在卷可稽為其主要論據。訊據被告乙○○固不否
    認曾於上開時間負責收取管理費業務，及於右揭時地自上開高雄企銀臺北分行帳
    戶內提領一百二十萬元之事實，惟矢口否認有何公訴意旨所稱之業務侵占及偽造
    文書犯行，辯稱：伊並未侵占上開款項，而所交付之二十五萬四千零九十五元支
    票係其所收取之管理費，又伊所提領之上開款項有部分用以支付該大樓之工程款
    ，所餘款項三十三萬元業已回存，而上開經變造之存摺影本亦非其所提供等語。
    經查：
(一)公訴人指訴被告乙○○所涉上開業務侵占管理費二十五餘萬元部分犯行，雖經告
    發人甲○○及證人林子漢於偵審中指訴歷歷，然告發人甲○○於原審九十二年十
    月二十二日審理中證稱：「（問：本件如何發現管理費短少？詳情為何？）在八
    十八年十月初，林子漢告訴我說管理費可能有問題，而且收據存根不連號，然後
    我就跟林子漢講說我們來查查看，我有管理費收據第三聯的存根，大部分是在林
    子漢錦新大樓家裡房間對帳，也有在我家裡對帳，核對了大約一個星期，因為我
    們是有空才核對，林子漢把收據第二聯及我第三聯核對之後，發現如果第二聯有
    短少的，我就把它登記下來，我起先把第三聯拿給林子漢自己去核對，他如果發
    現缺第二聯的林子漢就把第三聯折起來，林子漢大部分核對完之後就一次拿給我
    ，然後在林子漢家中時，也有在我家中，林子漢有告訴我，第二聯及第三聯那裡
    不符的部分，但是我們沒有一張一張核對，後來我就把他折起來部分，在我家自
    己登記下來，我們最長對帳時間為半小時到一小時。」、「（問：這兩張是否你
    製作的？）是，我是依照林子漢核對以後，林子漢把第三聯折起來部分，我就把
    它登記成這個資料，這是在我家我自己一個人登記，這個資料就是剛才我所提到
    登記的資料。」等語，核與證人林子漢於同日審理中證稱：「（問：你與甲○○
    說管理費短少時你們有去比對存根嗎？）有，我在八十八年十月中旬到甲○○在
    我們錦新大樓住處，大約是白天下午三、四點多去的，我們核對至晚上十一、二
    點左右，我們是從八十八年一月一直核對到九月底的資料，當時我們都沒有吃飯
    ，只有喝飲料。」、「（問：提示舉發人甲○○所檢附手寫之明細表，有無見過
    此明細表？）我都有看過，這是當時我與甲○○在甲○○家中對帳時由甲○○寫
    的。」等語，就有關核對細節並不相符；而依告發人甲○○提出由其核對後所製
    作之上開管理費用明細表，其中八十八年四月份及八十八年五月份分別記載有票
    號ＡＡ0000000號（五萬元）及ＡＡ0000000號（四千八百元）之
    二紙支票，然依檢察官於九十二年十月二十二日庭呈之錦新大樓收支帳冊所載紀
    錄，上開二紙支票均已登帳，足見告發人甲○○所製作之上開侵占管理費用明細
    表之真實性，即有疑問；參以錦新大樓管理委員會高雄區中小企業銀行台北分行
    帳戶存摺正本及八十七年十二月至八十八年九月之帳冊、收費單據等資料，因前
    任委員會未為移交，故無從檢送，此有錦新大樓管理委員會九十二年七月四日錦
    新莊第七四一號函附卷可參，則本院即無從加以複核上開侵占管理費明細表之內
    容究否真實，自難逕以告發人甲○○所提出之侵占管理費明細表即為不利被告乙
    ○○之認定。
(二)又被告乙○○確曾開立其所有之泛亞商業銀行臺北分行帳戶之票載日期為八十八
    年十二月一日、票面金額為二十五萬四千九十五元之支票，並將上開支票存入錦
    新大樓管理委員會所有之高雄企銀帳戶等情，業經被告乙○○供明在卷，並有泛
    亞商業銀行臺北分行九十二年十一月一日（九二）泛北發字第一八五三號函及所
    檢送之支票正、反面影本附卷可參。告發人甲○○雖稱上開支票係被告乙○○用
    以償還所侵占之管理費用云云，然為被告乙○○所否認，且上開支票所載金額亦
    與告發人甲○○所核算之侵占金額二十七萬七千一百元顯不相符；徵諸告發人甲
    ○○於原審九十二年十一月十二日審理中證稱：「（問：事後你們與被告協議之
    後被告有無答應賠償多少金額？）有，他有答應我賠我們二十五萬四千零九十五
    元並且開了一張支票給我們，因為我當初不知道被告有偽造存摺影本，被告自稱
    我們存摺實際於八十八年十月二十一日存款餘額為四十九萬八千四百三十二元，
    他又拿出他偽造存摺影本帳戶裡面八十八年十月五日金額餘額為四十九萬一千六
    百二十七元，他跟我說他多存入六千八百零五元，他又說我的第三聯及林子漢第
    二聯多算他侵占一萬六千二百元，然後二十七萬七千一百元扣掉上開二筆款項，
    餘額是二十五萬四千零九十五元。」、「（問：被告所稱多算一萬六千二百元，
    有無提供單據？）沒有提供單據，他說這樣我們就照這樣算。」等語，告發人甲
    ○○既已於發現管理費遭被告乙○○侵占之情形下，當無於未提供任何單據即任
    由被告乙○○扣除款項以償還之理，是告發人甲○○所為前開證言之真實性，即
    屬可疑。參以被告乙○○身任錦新大樓管理委員會總幹事，平素即有負責收繳管
    理費、水費等費用後再彙整交由財務委員登載之義務，且部分應支出或收入款項
    ，被告亦曾收集後以自己所有之票據來支付，此觀之被告所提出之明細表、存摺
    存提明細、代收票據明細、管委會現金帳冊、電梯整修工程合約書等在卷可按 (
    見原審卷第一五九至一六五頁），而上開管理費係分屬不同時段分次收取之款項
    ，被告既有繳交財務委員登載，尚難因稍有遲延，即逕認有侵占之不法所有意圖
    ，自難以侵占罪責相繩。
(三)被告固不否認於右揭時地自上開高雄企銀臺北分行帳戶內提領一百二十萬元之事
    實，惟辯稱：其中三十三萬元用以支付電梯工程款，另三十三萬元回存，其餘五
    十四萬元由甲○○支付工程款項等語，查，依卷附八十八年七月份之收支帳冊所
    載內容 (見原審卷第七二頁），七月二十四日確有支付電梯工程簽約金三十三萬
    元之記載，而該電梯整修工程合約係於八十八年七月二十四日由副主任委員甲○
    ○所簽訂，簽約金三十三萬元，則由時任總幹事之被告簽發自己所有泛亞銀行台
    北分行九一三之二帳號、票號ＰＡ0000000號、八十八年七月三十一日、
    金額三十三萬元之支票支付，此有上開電梯整修工程合約書在卷可憑 (見原審卷
    第一六三至一六五頁），則被告於同年七月二十七日領出一百二十萬元後扣除預
    先支付之簽約金三十三萬元，即屬有據。又被告於七月二十七日領出一百二十萬
    元，旋即於同月三十日存回三十三萬元，有卷附之客戶存提記錄查詢可按 (見偵
    卷第二頁），告發人對上開款項復未能舉證證明有何其他來源之款項用以支付該
    工程款及回存款，即難指稱被告有侵占之情。至被告所領其餘五十四萬元交付予
    甲○○支付工程款乙節，雖未據提出證據證明之，惟據上開高雄企銀存提明細及
    管委會之帳冊比對 (見偵卷第二一、二二頁、本院卷第五０頁反面、五一頁下面
    ），八十八年九月二十九日及十月二十一日分別存入三十萬元及二十六萬七千九
    百八十四元，而上開二筆金額分別於八十八年九月二十九日及八十八年十月二十
    二日各領出二十萬元，依林子漢造具之管委會帳冊，係分別用以支付頂樓工程材
    料及頂樓磁磚工程，且觀之該存提明細所載，鮮少有如此大筆現金存入之記錄，
    可見被告所辯上開二筆現金存入係先前其交付予甲○○之工程款，嗣由甲○○回
    存後供作頂樓工程費用之支出等語，亦屬有據，而上開回存金額亦與被告所供金
    額相當，告發人復未能說明該二筆款項如非先前被告所支付工程款之回存，究係
    何來之款項？是被告對於所提領之一百二十萬元既能提出合理支付去處，即難僅
    憑告發人之片面指訴而遽入人於罪。
(四)又依高雄區中小企業銀行台北分行九十一年十一月十四日九一高銀北字第二七六
    號函及所檢送前開帳戶自八十八年七月二日至九十一年十一月十二日之存摺存提
    明細表所載，上開帳戶確於八十八年七月二十七日有提領一百二十萬元，而據告
    發人甲○○所提出之八十八年七月份之收支帳冊所載內容，並無該筆一百二十萬
    元之提領紀錄，然被告堅決否認有變造該存摺記錄，而觀之告發人所提出之存摺
    記錄 (見偵卷第三頁反面），各筆存提款之行次編號均屬連號，並無被刪除之跡
    象，此或因銀行登錄時漏載，亦有可能，且告發人所提出之存提記錄查詢亦記載
    有於八十八年七月三十日回存三十三萬元，苟被告存心侵占該一百二十萬元，豈
    會回存該三十三萬元？而況，被告並未侵占上開款項，已如前述，被告即無變造
    該記錄之動機與必要。是尚難以上開記錄有誤即逕認係出於被告所變造。
四、綜上各情，被告所為實與刑法之侵占及偽造文書罪要件不合，此外，又查無其他
    積極證據，足認被告確有公訴人所指之犯罪情事，是不能證明被告犯罪。原審未
    予詳察，就被告侵占一百二十萬元及變造存提記錄部分，遽為有罪之判決，容有
    未洽。公訴人依據告發人甲○○之聲請上訴意旨，仍指被告侵占管理費二十五萬
    四千零九十五元及認原判決量刑過輕，非有理由。被告提起上訴，否認犯罪，為
    有理由，應由本院將原判決撤銷改判，另諭知被告無罪，用期適法。
據上論斷，應依刑事訴訟法第三百六十九條第一項前段、第三百六十四條、第三百零
一條第一項，判決如主文。
本案經檢察官王安明到庭執行職務。
中　　　華　　　民　　　國　　九十三　　年　　　六　　　月　　　十　　　日
                        臺灣高等法院刑事第七庭
                            審判長法  官  吳　啟　民
                                  法  官  施　俊　堯
                                  法  官  蘇　隆　惠
右正本證明與原本無異。
偽造文書部分檢察官如不服本判決應於收受送達後十日內向本院提出上訴書狀，其未
敘述上訴之理由者並得於提起上訴後十日內向本院補提理由書（均須按他造當事人之
人數附繕本）。
其餘不得上訴。
                                  書記官  李　信　穎
中　　　華　　　民　　　國　　九十三　　年　　　六　　　月　　　十　　　日
